臺灣臺中地方法院民事判決
110年度訴字第2417號
原      告  張彩梅  



訴訟代理人  劉亭均律師
            葉韋佳律師
被      告  呂和金  


上列當事人間請求確認本票債權不存在等事件，於民國111年5月
31日言詞辯論終結，本院判決如下：
    主    文
被告不得持本院一一○年度司票字第三一七八號民事裁定對原告
為強制執行。
原告其餘之訴駁回。
訴訟費用由被告負擔三分一，餘由原告負擔。
    事實及理由
壹、程序部分
一、按訴狀送達後，原告不得將原訴變更或追加他訴，但請求之
    基礎事實同一者、擴張或減縮應受判決事項之聲明者，不在
    此限，民事訴訟法第255條第1項第2、3款定有明文。查原告
    起訴時原聲明：「㈠確認被告就其持有如附表所示本票之票
    據債權對於原告不存在。㈡被告應返還以原告名義為發票人
    所簽發之如附表所示之本票。㈢被告不得持本院110年度司票
    字第3178號本票裁定對原告為強制執行。」，並僅請求附表
    編號1所示之本票。嗣迭經變更後，於民國111年3月10日民
    事追加訴之聲明暨補充理由狀（見本院卷第85頁）變更訴之
    聲明第三項為：被告不得以本院110年度司票字第3178號本
    票裁定對原告為強制執行，並追加請求附表編號2至編號5所
    示之本票。核其請求之基礎事實同一，並擴張應受判決事項
    之聲明，合於前揭規定，應予准許。
二、次按確認法律關係之訴，非原告有即受確認判決之法律上利
    益者，不得提起之，民事訴訟法第247條第1項定有明文。所
    謂即受確認判決之法律上利益，係指法律關係存否不明確，
    原告主觀上認其在法律上之地位有不安之狀態存在，此種不
    安之狀態，能以確認判決將之除去者而言。查本件被告執有
    由原告所簽發如附表所示之本票（下稱系爭本票），向本院
    聲請裁定准許強制執行，經本院於110年6月16日以110年度
    司票字第3178號裁定准許在案，而原告為系爭本票債權不存
    在之主張，為被告所否認，則兩造間票據上法律關係存在與
    否，即屬不確定，致原告在私法上地位有受侵害之危險，且
    此種不確定之狀態得以確認判決加以除去，應認原告提起本
    件確認系爭本票債權不存在之訴訟，有即受確認判決之法律
    上利益，合先敘明。
三、被告未於最後言詞辯論期日到場，核無民事訴訟法第386條
    各款所列情形，爰依原告之聲請，由其一造辯論而為判決。
貳、實體部分
一、原告主張：被告執系爭本票向本院聲請准予強制執行，經本
    院以110年度司票字第3178號裁定准予強制執行在案，惟原
    告簽立系爭本票係為向訴外人李泰龍借款，而李泰龍於109
    年11月拿到系爭本票後，因李泰龍之公司於109年12月宣布
    倒閉，李泰龍遂避不見面，並未交付借款予原告，原告並未
    因系爭本票取得任何資金，對於系爭本票如何轉讓予被告亦
    不知情，衡諸常情，倘系爭本票之前手對原告無債權，被告
    取得系爭本票亦不可能願為之付出相當代價，則被告應為無
    償或以不相當之對價取得系爭本票，自不得享有優於其前手
    之權利，而原告既未取得任何資金，系爭本票之債權即不存
    在，被告自不得享有票據之權利。又縱認被告與李泰龍間有
    債權讓與，然其並未通知原告，是債權讓與對原告不生效力
    。再被告並未向原告提示系爭本票請求支付，被告亦不得行
    使票據權利。爰請求確認被告就系爭本票之票據債權對於原
    告不存在，並應返還系爭本票予原告，且不得以本院110年
    度司票字第3178號本票裁定對原告為強制執行等語。並聲明
    ：㈠確認被告就其持有如附表所示本票之票據債權對於原告
    不存在。㈡被告應返還以原告名義為發票人所簽發之如附表
    所示之本票。㈢被告不得以本院110年度司票字第3178號本票
    裁定對原告為強制執行。
二、被告則以：被告與訴外人蕭浩銓於110年3月間，共同借款新
    臺幣（下同）950萬元予李泰龍（被告出資200萬元，蕭浩銓
    出資750萬元），並於被告位於高雄市○○區○○街000號之興德
    建設公司，以現金交付借款予李泰龍，李泰龍於同年4月交
    付系爭本票予被告及蕭浩銓收執，作為清償借款債務之擔保
    ，嗣雙方並合意以系爭本票清償上開債務，被告自得本於執
    票人地位請求原告負發票人之責。嗣李泰龍因案入監，被告
    前揭債權未獲清償，被告除於110年5月間執票前往原告位於
    臺中市南屯區河南路4段之住處提示請求付款外，並多次以
    電話告知原告履行發票人之責，原告尚曾口頭應允給付等語
    ，資為抗辯。並聲明：原告之訴駁回。
三、本院得心證之理由：
　㈠原告主張被告執有原告簽發之系爭本票 並據以向本院聲請准
    予強制執行，經本院於110年6月16日以110年度司票字第317
    8號裁定准予強制執行，上開裁定已於110年8月16日24時確
    定一節，業據本院依職權調取本院110年度司票字第3178號
    卷核閱為誤，且為被告所不爭執，堪信為真實。又被告於11
    1年2月9日已當庭提出附表編號1之本票正本，為原告所不爭
    執（見本院卷第73頁），足認被告現仍占有系爭本票，原告
    空言主張被告已將系爭本票轉讓他人，未占有系爭本票，不
    得主張票據權利，尚不足採。
　㈡原告固不否認其係為向李泰龍借款而簽發系爭本票，並於109
    年11月間交付系爭本票予李泰龍，惟主張李泰龍並未交付借
    款，被告應為無償或以不相當之對價取得系爭本票，且被告
    於聲請本票裁定前，並未向原告為提示付款之請求等情，為
    被告所否認，並以前詞置辯。是本件所應審究者厥為：1.被
    告是否無償或以不相當之對價取得系爭本票？2.被告聲請本
    票裁定前，是否向原告為提示請求付款？3.原告請求被告應
    將系爭本票返還予原告，有無理由？茲分述如下：
　  ⒈票據債務人不得以自己與發票人或執票人之前手間所存抗
      辯之事由對抗執票人。但執票人取得票據出於惡意者，不
      在此限，票據法第13條定有明文。良以票據行為為不要因
      行為，即不以給付之原因為要素而得成立之行為，凡簽名
      於票據之人，不問原因如何，均須依票上所載文義負責，
      除執票人取得票據係出於惡意或詐欺者外，發票人不得以
      自己與執票人前手所存抗辯之事由，對抗執票人（最高法
      院49年度台上字第678號判決參照）。而票據法第13條但
      書所謂惡意，係指執票人明知票據債務人對於發票人或執
      票人之前手間，有抗辯事由存在而言。執票人有無惡意，
      應以其取得票據時為決定之標準，並應由票據債務人就此
      負舉證責任（最高法院72年度台上字第1612號、95年度台
      上字第2862號裁判要旨參照）。本件原告主張：系爭本票
      係伊為向李泰龍借款而簽發交付以供擔保，惟李泰龍收受
      系爭本票後，並未交付借款予原告。惟被告否認李泰龍未
      交付借款予原告，抗辯：原告與李泰龍間應有借貸關係等
      語。查系爭本票係由原告簽發後交付予李泰龍，再由李泰
      龍交付被告，為兩造所不爭執，是兩造間就系爭本票並非
      直接前後手，依票據法第13條規定，原告不能以其自己與
      李泰龍之事由對抗被告。縱系爭本票係為擔保或清償原告
      對李泰龍之借款，而李泰龍收受系爭本票後，並未交付借
      款，故原告得執此事由對抗李泰龍，但原告未能證明被告
      自李泰龍受讓系爭本票時，明知原告對李泰龍間，有此抗
      辯事由存在，依前揭規定，原告仍不能以其未收受借款，
      消費借款契約不成立為由對抗被告。是原告以李泰龍並未
      交付借款為由，主張被告就系爭本票對原告之票據債權不
      存在，難認可採。
　  ⒉按以惡意或有重大過失取得票據者，不得享有票據上之權
      利。無對價或以不相當之對價取得票據者，不得享有優於
      其前手之權利。票據法第14條固定有明文。惟票據行為為
      不要因行為，執票人不負證明關於給付之原因之責任，如
      票據債務人主張執票人取得票據係無對價或以不相當對價
      取得，應由該債務人負舉證之責任（最高法院71年度台上
      字第5228號、85年度台上字第286號裁判要旨參照）。原
      告主張倘系爭本票之前手即李泰龍對原告無債權，被告取
      得系爭本票亦不可能願為之付出相當代價，則被告應為無
      償或以不相當之對價取得系爭本票，依票據法第14條第2
      項規定，不能享有票據權利云云，然此為被告所否認。依
      通常情形及經驗法則，原告主張其不認識被告（見本院卷
      第39頁），則被告於收受系爭本票前，自不可能先行向原
      告詢問系爭本票之原因關係，本件原告亦未說明被告如何
      知悉李泰龍對原告無債權（假設語），尚無法據此推認被
      告知悉李泰龍對被告無債權，且被告係無對價或以不相當
      之對價取得系爭本票。是原告就此部分所為之舉證尚有未
      足，難認其主張可採。從而，原告以被告無對價或以不相
      當之對價取得系爭本票，主張被告就系爭本票對原告之票
      據債權不存在，亦非有據。
　  ⒊按執票人向本票發票人行使追索權時，得聲請法院裁定後
      強制執行。票據法第123條定有明文。本票執票人，依上
      開規定聲請法院裁定許可對發票人強制執行者，係屬非訟
      事件，此項聲請之裁定，及抗告法院之裁定，僅依非訟事
      件程序，以審查強制執行許可與否，並無確定實體上法律
      關係存否之效力。再按票據法第124條準用第95條規定，
      本票記載免除作成拒絕證書者，執票人仍應於所定期限內
      為付款提示，但對於執票人主張未為提示者，應負舉證之
      責。故本票既經記載免除作成拒絕證書，票據債務人若抗
      辯執票人未經提示付款，即應就此事實負舉證責任。原告
      為系爭本票之發票人，負給付票據金額義務，提示付款僅
      為行使票據追索權之形式要件（即被告得否依票據法第12
      3條聲請本票裁定），與系爭本票債權是否存在核屬二事
      ，縱被告未依法提示付款，原告之票據債務亦不因此消滅
      ，合先敘明。經查，本件系爭本票記載免除作成拒絕證書
      （見原審卷第41至42頁），原告主張被告未經提示付款，
      為被告所自承（見本院卷第72頁）。足認本件被告並未對
      原告踐行付款之提示，且本院110年度司票字第3178號民
      事確定裁定，僅依非訟事件程序，以審查強制執行許可與
      否，並無確定實體上法律關係存否之效力，尚非不得由本
      院依實體認定。從而，原告主張被告不得行使追索權，應
      屬可採。被告既不符合追索權行使要件，即不得依票據法
      第123條聲請法院裁定後強制執行，是原告請求被告不得
      持本院110年度司票字第3178號本票裁定對原告為強制執
      行，應屬有據。被告雖另辯稱其於110年5月間執票前往原
      告位於臺中市南屯區河南路4段住處提示請求付款，並多
      次以電話告知其履行發票人之責，原告尚曾口頭應予給付
      云云，惟查，被告就原告主張被告於聲請本票裁定前未提
      示付款之事實，已於111年2月9日言詞辯論時自認，依民
      事訴訟法第279條第3項規定，自應由被告證明其自認與事
      實不符，查被告於本院110年度司票字第3178號案件，從
      未陳報原告在臺中市南屯區河南路4段之住址，是被告於1
      10年5月1日時，是否知悉原告住所，並非無疑，被告既未
      舉證證明其所為之自認與事實不符，原告亦不同意其撤銷
      自認，被告所辯自不足採。
　  ⒋按本票債務人為清償時，執票人依票據法第124條準用第10
      0條第1項前段之規定，固應交出本票。惟本件原告就系爭
      本票之票據債務係存在已如前述，且原告並未清償系爭本
      票票據債務，被告自得行使系爭本票權利，請求原告履行
      本票發票人之義務，則原告請求被告返還系爭本票，即屬
      無據。
四、綜上所述，兩造並非系爭本票直接前後手，原告不能以其自
    己與前手李泰龍之事由對抗被告，且原告未舉證證明被告係
    無償或以不相對之對價取得系爭本票，被告對原告具有系爭
    本票950萬元票據債權。從而，本件原告請求確認被告所持
    系爭本票之票據債權對於原告不存在，並請求被告返還系爭
    本票均無理由，應予駁回。又本件被告並未對原告踐行付款
    之提示，原告請求被告不得持本院110年度司票字第3178號
    民事裁定對原告為強制執行，為有理由，應予准許。
五、本件事證已臻明確，兩造其餘之攻擊防禦方法，經審酌後認
    均無礙判決之結果，爰不逐一論述，又證人李泰龍經合法傳
    喚未到庭，經審酌後認無傳訊必要，附此敘明。
六、訴訟費用負擔之依據：民事訴訟法第79條。
中　　華　　民　　國　　111 　年　　6 　　月　　15　　日
                  民事第一庭    法  官  蔡孟君
正本係照原本作成。
如對本判決上訴，須於判決送達後20日內向本院提出上訴狀。如
委任律師提起上訴者，應一併繳納上訴審裁判費。
中　　華　　民　　國　　111 　年　　6 　　月　　15　　日
                                書記官  鄭雅雲
　　　　　　　　　　　　　　　　
附表：至清償日止利息按週年利率百分之6計算    編號 本票票號 票面金額（新臺幣） 發票日 1 TH353476 1,000,000元 109年11月11日 2 TH353477 1,500,000元 109年11月11日 3 TH353479 2,000,000元 109年11月11日 4 WG0000000 2,500,000元 109年11月11日 5 WG0000000 2,500,000元 109年11月11日